臺灣高等法院臺中分院民事判決　九十三年度上易字第三九五號
　　　上　訴　人　甲○○
　　　被　上訴人　乙○○
右當事人間請求清償借款事件，上訴人對於中華民國九十三年九月十日臺灣彰化地方
法院九十三年度訴字第四一九號第一審判決提起上訴，本院於民國九十三年十二月七
日言詞辯論終結，判決如下：
　　　主　　　文
原判決不利於上訴人之部分廢棄。
右廢棄部分，被上訴人在第一審之訴及假執行之聲請駁回。
第一（除確定部分外）、二審訴訟費用由被上訴人負擔。
　　　事實及理由
一、本件被上訴人起訴主張：兩造原為男女朋友關係，上訴人於民國（下同）八十七
　　年十月間以其母親積欠他人債務亟需清償為由向被上訴人借款，被上訴人先後簽
　　發交付私人名義、發票日八十七年十月二十三日、同年月二十三日、同年月二十
　　九日、同年月三十日，面額新台幣（下同）二萬元、二萬元、四十萬元、四十萬
　　元，付款人華南商業銀行華江分行之支票四紙予上訴人，並經上訴人分別提示兌
　　付在案，而上訴人之前亦向被上訴人借取現金八萬元，共計九十二萬元。嗣因被
　　上訴人一時忙碌未及向上訴人催討，乃於九十三年初以電話向上訴人催討，上訴
　　人僅於九十三年二月間償還其中五萬元，尚欠八十七萬元未還，爰依民法消費借
　　貸法律關係提起本件訴訟，請求上訴人給付被上訴人八十七萬元，及自九十三年
　　九月四日起至清償日止按年息百分之五計算之利息，並於原審聲明願供擔保，請
　　准宣告假執行。
二、上訴人雖自承曾於右揭時間收受被上訴人交付四十萬元支票二紙及二萬元支票二
    紙，且經兌付無誤，惟否認有何借貸關係存在，並抗辯稱：上訴人於八十六年十
    一月間在嘉義市某ＫＴＶ上班，被上訴人為常客而認識，日久生情，被上訴人遂
    要求上訴人辭去工作，願負擔上訴人之家庭生活費用及給付相當金錢包養，故於
    八十七年十月間交付二紙面額各四十萬元之支票及二紙各面額二萬元之支票予上
    訴人兌領，兩造相處約六年，迄至九十二年初，因被上訴人結婚後始較為疏遠，
    而上訴人認為被上訴人當時交付之八十四萬元支票係贈與行為，被上訴人自不得
    請求返還。又被上訴人既主張為借貸關係，應提出借據或相關字據為證。再依民
    法第四百七十八條規定，未定返還期限之借貸，貸與人應定一個月以上之相當期
    限催告返還，上訴人未曾收受被上訴人之催告通知，被上訴人請求上訴人返還借
    款即無理由等語置辯。
三、原審經審酌兩造所提出之攻擊防禦方法後，判決上訴人應給付被上訴人七十九萬
    元，及自九十三年九月四日起至清償日止按年息百分之五計算之利息，並駁回被
    上訴人其餘之請求。上訴人就其敗訴部分提起上訴，於本院聲明：(1)原判決不利
    於上訴人部分廢棄。(2)右廢棄部分，被上訴人在第一審之訴及其假執行之聲請均
    駁回。被上訴人就其原審敗訴部分並未聲明不服，於本院聲明：上訴駁回。
四、兩造不爭執之事項：
（一）兩造於八十六年十一月間在嘉義市某ＫＴＶ認識，嗣發展為男女朋友關係。
（二）上訴人於八十七年十月間確有收受被上訴人簽發交付之面額各四十萬元之支票
      二紙，並兌領無誤。
（三）被上訴人提出發票日八十七年十月二十三日、面額各二萬元之支票二紙，其背
      面受款人周靜慧為上訴人之姐，該二紙支票亦經兌付。
五、得心證之理由：
（一）被上訴人主張上訴人於八十七年十月間分別收受被上訴人名義，面額二萬元、
      四十萬元之華南商業銀行華江分行支票各二紙，總金額八十四萬元，並全部兌
      付之事實，已據其提出支票影本四件及華南商業銀行存款往來明細表二件各在
      卷為憑，核屬相符，上訴人雖僅自承收受二紙面額各四十萬元之支票，而否認
      有收受其餘支票之情事，惟被上訴人提出前開面額各二萬元支票二紙之兌領人
      為訴外人周靜慧（已更名為周雅瑩）即上訴人之姐（支票影本見原審卷第二十
      四、二十五頁），亦為上訴人所不爭執，但訴外人周靜慧與被上訴人間並無任
      何金錢往來或借用票據乙節，業經證人周靜慧於原審法院到庭證述明確（原審
      卷第三十頁），證人周靜慧並於本院證稱該二支票係上訴人用以支付伊買車之
      款項等語（本院卷第四十七頁），則前開二紙面額各二萬元之支票顯係被上訴
      人簽發交付上訴人後，再由上訴人轉交予證人周靜慧提示兌領，故該二紙支票
      之票款四萬元仍應認為係上訴人自被上訴人處取得甚明，從而上訴人於八十七
      年十月間自被上訴人收受之票據款項應為八十四萬元，上訴人於原審僅承認八
      十萬元，容有誤會，上訴人且於二審程序中已不再爭執收受八十四萬元 。
（二）被上訴人主張於右揭時間簽發交付面額二萬元、四十萬元支票各二紙予上訴人
      之原因關係為借貸，起因於上訴人及其母親經濟狀況不佳，為避債而自彰化遷
      居嘉義等情，為上訴人所否認，並抗辯稱收受前開支票之原因關係為贈與，起
      因於兩造在感情上為男女朋友，被上訴人要求上訴人辭卸ＫＴＶ工作，願意給
      予上訴人相當金錢包養云云，亦為被上訴人所否認，則被上訴人交付系爭款項
      予上訴人之原因關係究為借貸或贈與？乃為本件訴訟之主要爭點，經查：
  １、按請求履行債務之訴，除被告自認原告所主張債權發生原因之事實外，應先由
      原告就其主張此項事實，負舉證之責任，必須證明其為真實後，被告於其抗辯
      事實，始應負證明之責任，此為舉證責任分擔之原則（參見最高法院四十三年
      台上字第三七七號判例意旨）。又當事人主張有金錢借貸關係存在，須就其發
      生所須具備之特別要件即金錢之交付及借貸意思表示互相一致負舉證之責任。
      而交付金錢之原因多端，或為買賣，或為贈與，或因其他之法律關係而為交付
      ，非謂一有金錢之交付，即得推論授受金錢之雙方當然為消費借貸關係。若僅
      證明有金錢之交付，未證明借貸意思表示互相一致者，尚不能認有金錢借貸關
      係存在。（參見最高法院八十一年度台上字第二三七二號、九十二年台上字第
      五五七號、九十三年台上字第十九號判決意旨）。
  ２、被上訴人主張兩造間就系爭八十四萬元款項有金錢借貸關係存在，自應就金錢
      交付及借貸意思表示互相一致負舉證責任，而被上訴人確有交付八十四萬元予
      上訴人乙事，雖有被上訴人提出之支票四紙為憑，即應認為被上訴人就金錢交
      付部分已盡其證明責任。然就兩造間就金錢借貸意思表示曾互相一致乙節，上
      訴人既未就此消費借貸之事實自認，被上訴人自仍應負舉證之責，經查被上訴
      人既自認交錢予上訴人時，並未算利息，亦未談妥何時返還明確在卷（本院卷
      第二十九頁），此實與一般之消費借貸契約均會就利息若干、清償方式及清償
      日期意思合致之情形相左；況上訴人從未自認被上訴人所陳上訴人當時係因母
      親負債而自彰化避居嘉義之事實，且證人即上訴人之姐周靜慧亦到庭證稱其母
      並非因在彰化欠錢，而搬到嘉義，係因上訴人的婚姻關係到嘉義上班，其母需
      上訴人奉養而一起搬去嘉義等語（本院卷第四十五頁），而上訴人之母親邱秀
      媚亦到庭證稱係因上訴人離婚，要換新環境，伊要幫忙照顧上訴人之女兒，故
      一起搬到嘉義等語（本院卷第三十五頁），另證人即上訴人在彰化之友人蔡新
      楠復在庭證稱當時係因上訴人要到嘉義上班，故邱秀媚也搬去跟她們（指上訴
      人及其女兒）住，並不清楚上訴人是否在彰化欠別人錢等語（本院卷第四十一
      頁），被上訴人復未能就上訴人或其母在彰化負有債務一情盡舉證之責，難認
      被上訴人所主張上訴人當時在彰化欠債一情為真實，則被上訴人據此而主張上
      訴人向渠借用系爭款項用以還債一情亦非可信。末以被上訴人於原審亦坦承：
      「被告（即上訴人）住址和電話是被告告訴我的，而我提出告訴（九十三年五
      月二十日）之前我們之間還是好朋友。我是在我父親過世後才跟被告要錢的。
      」（原審卷第四十三頁）苟系爭八十四萬元確係借款而上訴人不思返還，何以
      上訴人仍會主動告知被上訴人住址和電話？又苟確為借款，被上訴人在長達五
      年餘之時間，對此無息之借款竟均不為催討，亦與常情有違，尤證被上訴人所
      稱系爭款項為借款之說尚難採信。至被上訴人於原審所提出之兩造自九十三年
　　　二月至五月之通話紀錄（原審卷第五十二至七十一頁），僅能證明兩造有電話
　　　聯絡，尚與兩造就系爭款項是否有消費借貸之合意無涉。
  ３、被上訴人雖質疑上開三位證人為上訴人的親屬，其證言當然可議云云，然按證
      人為不可代替之證據方法，如果確係在場聞見待證事實，而其證述又非虛偽者
      ，縱令證人與當事人有親屬、親戚或其他利害關係，其證言亦非不可採信（最
      高法院五十三年度台上字第二六七三號著有判例）。本件證人邱秀媚及周靜慧
      雖分別為上訴人之母及姐，然本件既涉及男女朋友關係，最深知兩造交往情形
      者除當事人外，非兩造之親屬莫屬，是以尚不得因證人與上訴人具親屬關係遽
      認其等證言不可採，又證人蔡新楠與上訴人並無親屬關係，且於本院具結作證
      ，被上訴人指其有親屬關係，容有誤會。況上訴人所辯及證人邱秀媚、周靜慧
      及蔡新楠所證因上訴人離婚想換環境，又帶一女兒不方便工作，故母親邱秀媚
      一起搬至嘉義幫忙照顧上訴人之女兒，兩造因當時為男女朋友關係，被上訴人
      因叫上訴人不要上班，故給上訴人錢等情，尚與常情無違，且被上訴人就證人
      邱秀媚所證被上訴人自認識上訴人起即叫證人邱秀媚「媽媽」一情（本院卷第
      三十六頁）自認在卷（本院卷第三十九頁），苟非兩造之關係特殊，依一般常
      理，當不致隨意稱呼他人之母為「媽媽」，是以難認上開三位證人之證述有虛
      偽之情形而不可採；縱兩造始終並未同居，或被上訴人所給付之金錢尚不足維
      持上訴人家人三代之日常生活，然被上訴人既未能就兩造消費借貸之合意盡舉
      證之責已如上述，依前開舉證責任之分配原則，本院自無庸審酌上訴人之抗辯
      是否可採。
六、綜上所述，上訴人抗辯兩造間無消費借貸法律關係存在，自屬可信，被上訴人主
    張兩造間有消費借貸之法律關係為不足採。從而，被上訴人本於消費借貸之法律
    關係，請求上訴人給付七十九萬元及其利息為無理由，不應准許。其假執行之聲
    請亦失所附麗，應併予駁回。原審判命上訴人給付七十九萬元及自九十三年九月
　　四日起至清償日止按年息百分之五計算之利息，並為假執行宣告之部分，自有未
　　洽。上訴意旨指摘原判決前揭部分不當，求予廢棄改判，為有理由。自應由本院
    予以廢棄改判，如主文第二項所示。
七、再本件事證已臻明確，兩造其餘主張陳述及所提之證據，核與本判決所得之心證
    及結果均不生影響，毋庸再予逐一論述，附此敘明。
據上論結，本件上訴為有理由，依民事訴訟法第四百五十條、第七十八條，判決如主
文。
中　　　華　　　民　　　國　　九十三　　年　　 十二　　 月　　二十一　　日
~B1民事第二庭審判長法　官　童有德
~B2　　　　　　　　法　官　謝說容
~B3　　　　　　　  法  官　蔡秉宸
右為正本係照原本作成。
不得上訴。
~B 　 　　　　　　書記官　吳宗玲
中　　　華　　　民　　　國　　九十三　　年　　 十二　　 月　　二十二　　日
                                                                        Ｂ
